臺灣台南地方法院民事判決　九十三年度訴字第七九七號
　　原　　　告　乙○○
　　　　　　　　甲○○
　　　　　　　　戊○○○
　　　　　　　　丙○○
　　兼右四人
　　訴訟代理人　丁○○
　　被　　　告　己○○
　　訴訟代理人　鄭世賢律師
右當事人間因過失致死案件，經原告提起刑事附帶民事訴訟請求侵權行為損害賠償，
經本院刑事庭裁定移送前來，經本院於民國九十三年八月二十六日言詞辯論終結，判
決如左：
    主    文
原告之訴及其假執行聲請均駁回。
訴訟費用由原告負擔。
    事實及理由
一、按訴之變更或追加，非經他造同意，不得為之。但擴張或減縮應受判決事項之聲
    明者，不在此限。民事訴訟法第二百五十五條第一項第三款定有明文。本件原告
    於起訴時係請求被告應給付原告新台幣（下同）五十二萬八千元，並應給付原告
    乙○○、甲○○、戊○○○、丙○○、丁○○各七十一萬六千九百零四元、五十
    三萬八千九百零四元、四十六萬六千九百零四元、五十三萬八千九百零四元、八
    十二萬二千三百九十九元，及均自起訴狀繕本送達翌日起至清償日止，按年息百
    分之五計算之利息，而其主張之事實則係以被告於民國（下同）九十一年十二月
    十六日在台南縣學甲鎮○○路與中山路交岔路口時，因駕車過失發生車禍致訴外
    人高林枴受傷，被告應賠償高林枴配偶及子女所受之損害（被告應給付原告五十
    二萬八千元【高林枴之工作損失】，並應給付原告乙○○、甲○○、戊○○○、
    丙○○、丁○○各七十一萬六千九百零四元【精神慰撫金】、五十三萬八千九百
    零四元【精神慰撫金、工作損失】、四十六萬六千九百零四元【精神慰撫金】、
    五十三萬八千九百零四元【精神慰撫金、工作損失】、八十二萬二千三百九十九
    元【精神慰撫金、工作損失、喪葬費之支出】，及自起訴狀繕本送達翌日起至清
    償日止，按年息百分之五計算之利息）等情，嗣原告於九十三年八月二十六日本
    件言詞辯論時撤回有關訴外人高林枴之醫藥費支出及工作損失部分之請求，並擴
    張其所受之損失為：被告應給付原告許乙○○七十二萬元、許甲○○五十四萬二
    千元、戊○○○居四十七萬元、丙○○五十四萬二千元、丁○○八十萬六千二百
    六十五元，依首揭規定，原告減縮或擴張應受判決事項之聲明，於法自屬有據，
    應予准許，先予敘明。
二、本件原告起訴主張：緣訴外人即原告之母親高林拐於九十一年十二月十六日上午
    八時四十五分許騎乘車號ＭＶＬ－七五五號機車，途經台南縣學甲鎮○○里○○
    路時，遭被告己○○所駕駛之車號七－五二二三號自小客車，未注意車前狀況及
    保持安全間距，直接擦撞在同向行駛之訴外人高林拐，致高林枴當場人、車倒地
    ，頭部嚴重受創，因而受有「左側對衝性顱內出血」傷重不治死亡，而原告乙○○、丁○○、甲○○、戊○○○、丙○○為高林枴之配偶及子女，自得依民法第
    一百八十四條、第一百九十二條第一項、第一百九十四條之規定請求被告賠償如
    下之損害：(一)喪葬費用：原告丁○○共支付二十七萬八千六百六十五元之喪葬費
    用。(二)精神慰撫金：高林拐於案發前身體尚屬健朗，與配偶即原告乙○○感情和
    睦，相互扶持，共享天倫之樂，而高林枴之子女即原告甲○○及丙○○係從事土
    木營建工作，原告丁○○係從事金融業，今卻驟然面對天人永隔，悲痛逾恒，難
    以言語，為此原告乙○○請求一百萬元之慰撫金，而原告甲○○、戊○○○、丙○○及丁○○各請求七十五萬元之慰撫金。(三)工作損失：原告甲○○及丙○○係
    從事土木營建工作，每日工資二千元，原告丁○○係從事金融業，每日工資一千
    六百元，共同為處理其母之後事及奔喪，前後共有三十六天未能正常上班，（喪
    葬期間十二天，事後一年內每月二次之祭拜），依民法第二百十六條規定，原告
    甲○○及丙○○分別請求七萬二千元之工作損失，而原告丁○○請求五萬七千六
    百元之工作損失，故被告應給付原告許乙○○一百萬元、甲○○八十二萬二千元
    、戊○○○居七十五萬元、丙○○八十二萬二千元、丁○○一百零八萬六千二百
    六十五元，惟因原告已領取訴外人第一產物保險公司所理賠之保險金計一百四十
    萬，故每人各應扣除二十八萬元，是被告應給付原告許乙○○七十二萬元、甲○○五十四萬二千元、戊○○○居四十七萬元、丙○○五十四萬二千元、丁○○八
    十萬六千二百六十五元及其法定利息等語。並聲明：被告應各給付原告前開損害
    賠償金額，且願供擔保請准予宣告假執行。
三、被告對原告丁○○主張其為被害人高林枴支出喪葬費用共二十七萬八千六百六十
    五元部分並不爭執，惟以：（一）本件車禍之發生，被告並無超速情事，而被害
    人高林拐因戴用不合格之半罩式安全帽致損害擴大，且為肇事之主因，被告認其
    肇事責任百分之八十至百分之七十間，應依民法第二百十七條過失相抵之規定減
    輕被告之賠償金額。（二）原告工作損失部分：原告甲○○及丙○○主張其從事
    土木營造工作，每日工資新台幣二千元，被告否認之，又原告丁○○，其從事金
    融業，應得以向其任職之公司聲請喪假，故並無工作損失。（三）原告之精神慰
    撫金：被告認原告請求之精神慰撫金過高，且原告之經濟能力較佳，被告經濟能
    力僅能維持基本之生活，又被告年逾五十六歲，因逢中年失業，現轉任職予案外
    人新益興機械廠，懇請斟酌兩造間之經濟能力等條件予以判決精神賠償之數額等
    語資為抗辯。並聲明：（一）原告之訴駁回。（二）如受不利判決，願供擔保免
    為假執行。
四、經查，被告於九十一年十二月十六日上午，駕駛Ｊ七─五二二三號小客車，沿台
    南縣學甲鎮○○里○○路，南往北行駛，於同日上午八時四十五分許，行至華宗
    路與中山路設有號誌交岔路口時，應注意行車速度，依標誌或標線規定，及汽車
    行駛時駕駛人應注意車前狀況，並隨時採取必要安全措施，且汽車行近行人穿越
    道前，應減速慢行；而汽車超車時，應在前行車減速靠邊表示允讓後，後行車始
    得超越，超越時並於前車左側保持半公尺以上間隔超過，依當時情形，被告客觀
    上無不能注意情事，能注意竟疏未注意，該處速限為四十公里交岔路口，且路口
    四邊均劃設有行人穿越道，可能會有人車橫穿道路之車前狀況，未採取減速慢行
    以保持隨時可以煞停之必要安全措施，反以超過速限四十公里之速度急馳，欲通
    過交岔路口；適被害人高林枴無照駕駛ＭＶＬ─七五五號重機車，沿學甲鎮○○
    路，西向東駛來，欲左轉進入華宗路，高林枴亦應注意其未考領機車駕照，不得
    行駛上路，且機車行駛之車道及轉彎，應依標誌或標線規定行駛，依當時情形，
    客觀上亦無不能注意情事，其能注意竟疏未注意，學甲鎮○○路上劃有快車道及
    機車優先專用道，未採取兩段式左轉，先沿中山路騎至岔路口東南角，再沿華宗
    路直行，往北行駛，以維持機車在華宗路右方機車優先專用道上行駛運行方式，
    反而先沿著學甲鎮○○路行人穿越道，行駛至岔路口西北角，再向右逆向斜穿「
    華宗路南下車道」，進入「華宗路北上車道」，斯時被告小客車，甫由華宗路快
    車道，南向北駛至，因車速過快，煞停不及，而由高林枴機車右後方超越，致其
    小客車左後翼子板與高林枴機車右手把，在路口附近華宗路四四三號對面快車道
    ，發生擦撞，造成高林拐人車倒地，受有左側對衝性顱內出血，經送醫急救延至
    九十一年十一月十七日凌晨二時五十分許不治死亡等事實，業據台灣台南地方法
    院檢察署檢察官相驗屬實，並有〔道路交通事故調查報告表〕及肇事現場照片可
    稽（參見台灣台南地方法院檢察署九十一年度相字第一五三九號相驗卷宗），復
    經台灣高等法院台南分院刑事庭同認被告涉有過失致死行為，而判處有期徒刑六
    月確定（九十三年度交上易字第二０一號）在案，有本院依職權調取之上開刑案
    卷審核可憑，自堪認被告確有應負責任之過失行為無訛。
五、至被告雖抗辯事故發生時，其並未超速駕駛云云，惟：（一）本件車禍肇事當時
    ，天候晴朗、日間自然光線、雙線道、標線清晰、路面柏油、學甲鎮○○路，有
    快車道、機車優先專用道及慢車道劃分、正常號誌交岔路口、路口四邊均劃設有
    行人穿越道、路面乾燥、無缺陷、無障礙物、視距良好、速限四十公里，有前開
    道路交通事故調查報告表載明可憑，足見本件肇事當時狀況，被告及被害人高林
    拐，客觀上均無不能注意情事。（二）本件肇事地點，係於台南縣學甲鎮○○路
    四四三號對面快車道，肇事後被告所駕Ｊ七─五二二三號小客車，停於快車道與
    機車優先專用道中間（車頭朝北），另被害人高林枴所駕ＭＶＬ─七五五號機車
    ，則右倒於快車道上（車頭朝西），地面留有機車倒地後所造成，長約五．六公
    尺刮地痕，該刮地痕不僅接近道路中心線，且與中心線約略為平行，其起點距華
    宗路與中山路岔路口北側停止線，約有廿五．八公尺，刮地痕與散落物，均在快
    車道。另被告小客車左後翼子板板金擦損（即左後車門附近至左後尾燈附近），
    留有刮痕，而被害人機車則係右手把擦撞損，亦有事故調查報告表及卷附現場相
    片可稽。再由被告小客車係左後板金處，留有刮痕，被害人機車係右手把擦撞，
    更可釐清本件係被告小客車左後側，與被害人重機車右手把處，發生撞擊，而其
    撞擊型態，應屬同方向行駛擦撞，且肇事時，二車之行駛位置，為被告小客車在
    右，被害人機車在左。再觀諸被害人機車倒地形式為右倒，且倒地後，車頭朝左
    靠近中心線，車尾較靠近道路外側（右側），就機車整體而言，係略具朝右走向
    來觀察，則機車在遭小客車擦撞後，應係承受到逆時針力矩，始會造成機車，此
    等倒地運動行為甚明。據此堪認，本件小客車與機車，在發生撞擊時，應係被告
    小客車，以較高速度，與被害人機車，發生撞擊，再帶動被害人機車，產生此等
    逆時針倒地運動，應屬無疑！（三）況本件小客車在發生撞擊前之車速，經本院
    刑事庭該將事件送財團法人成大研究發展基金會鑑定結果，計算出被告所駕小客
    車，在撞擊前速度值為，約在四二‧八至四七‧九公里間，有該基金會九十二年
    十二月十日92成大研基建字第二六八二號函檢送鑑定意見書附該刑事卷可憑，顯
    見被告所駕小客車，在發生撞擊前，其車速已超過肇事路段四十公里速限甚明。
    是由前開撞擊結果及小客車車速較高情形判斷，堪認被告小客車，應係由被害人
    機車右後方超越時，擦撞到被害人機車，始因而肇事！另被害人高林枴兒子即原
    告丁○○於該刑案偵查中及本院刑事庭審理時均供稱：肇事當日，我父親載我母
    親到學甲看病，後來我父親有事，先搭車到台南，機車則由我母親騎回家，所以
    我母親當天，機車行駛方向，應是由學甲鎮○○路，西向東左轉學甲鎮○○路，
    才會是機車右手把，和小客車左後方發生擦撞等語（詳前開相驗卷廿七頁背面、
    原審卷十八至十九頁）。參酌被害人機車倒地刮地痕，係接近道路中心線，且與
    中心線約略為平行，刮地痕起點，距學甲鎮○○路與中山路交岔路口北側停止線
    ，約有廿五．八公尺，且從機車在左、小客車在右之位置，而發生同向擦撞情形
    觀之，顯見被害人騎機車，係沿學甲鎮○○路，西向東左轉進入華宗路時，並未
    先採取兩段式左轉，即先沿學甲鎮○○路騎至交岔路口東南角，再直行沿華宗街
    往北行駛，被害人應係先沿著中山路行人穿越道，行駛至交岔路口西北角，再向
    右逆向斜穿「華宗路南下車道」，進入「華宗路北上車道」，始會發生本件擦撞
    情形！綜上各情，本件車禍，應是被告對肇事處為速限四十公里交岔路口，且路
    口四邊均劃設有行人穿越道，可能會有人車橫穿道路車前狀況，疏未注意，致未
    採取減速慢行，以保持隨時可以煞停之必要安全措施，反以時速超過四十公里速
    度急馳，欲通過交岔路口，而被害人亦係未注意其未考領機車駕照，不得行車上
    路，竟仍無照駕車，致於行經上開交岔路口時，疏未注意華宗路劃有快車道及機
    車優先專用道，應先採取兩段式左轉，先沿中山路騎至交岔路口東南角，再直行
    往北進入華宗路，以維持機車在華宗路右方機車優先專用道行駛之運行方式，反
    而先沿著中山路行人穿越道，行駛至交岔路口西北角，再向右逆向斜穿「華宗路
    南下車道」，進入「華宗路北上車道」，致被告小客車，甫由華宗路快車道，南
    向北駛至，因車速過快，煞停不及，而由被害人機車右後方超越時，致其小客車
    左後翼子板，與被害人機車右手把，在路口附近華宗路四四三號對面快車道，發
    生擦撞，被害人因而人車倒地受傷，送醫不治死亡，是被告及被害人均有違注意
    義務，同有過失，則被告辯稱其無過失云云，自無可採。（四）綜上，被害人高
    林枴既因被告之前揭過失行為致死，則被告之過失行為與被害人高林枴死亡結果
    間，顯有相當之因果關係存在。惟依前所述，被害人高林枴違規左轉及無照駕駛
    重機車，亦為肇事因素，斟酌以上各情，本院因認本件行車事故之發生，被害人
    高林枴亦應負擔十分之七之過失責任，即原告僅得請求被告負擔十分之三之過任
    責任。
六、按因故意或過失不法侵害他人權利者，負損害賠償責任。另不法侵害他人致死者
    ，對於支出醫療及殯葬費之人，應負損害賠償責任；不法侵害他人致死者，被害
    人之父、母、子、女及配偶，雖非財產上之損害，亦得請求賠償相當之金額。民
    法第一百八十四條第一項前段、第一百九十二條及第一百九十四條分別定有明文
    。查被告所為上開過失駕車致撞擊被害人高林枴之行為，與被害人之死亡有因果
    關係，自屬侵權行為，從而原告本於侵權行為之法則，請求被告應分別給付原告
    殯葬費、精神慰撫金及其法定遲延利息，自屬有據；茲就原告請求之損害賠償金
    額是否可採，分項審酌如下：
    （一）關於殯葬費用二十七萬八千六百六十五元部分：按殯葬費賠償之範圍固應
          以實際支出之費用為準，然仍應斟酌被害人當地之習慣、被害人之身份、
          地位及生前之經濟狀況，認為相當者為限。查被害人高林枴生前係以種菜
          營生，此為兩造所不爭，則原告丁○○主張為被害人高林枴支出喪葬費二
          十七萬八千六百六十五元，亦據提出支出明細為證，復為被告所不爭執，
          且均核與被害人高林枴之身份、地位以及一般社會習俗並無不合，均核屬
          喪葬之必要費用，自應予准許。
    （三）非財產上之損害部分（慰撫金部分）：按慰撫金數額之認定，除依被害人
          及其家屬所受身體上及精神上痛苦程度及所造成之影響二者予以衡量外，
          尚須斟酌雙方之身分資力與加害之程度及各種情形，予以核定。查原告高
          來木名下有不動產（土地及房屋）六筆，九十一年度僅有利息所得八千餘
          元；甲○○名下有不動產二筆、汽車一輛，九十一年度均無所得資料；許
          高阿香名下無財產資料，九十一年度亦無所得資料；丙○○名下有不動產
          二筆、汽車一輛、投資一筆，九十一年度利息所得僅一千餘元；丁○○名
          下有不動產二筆與投資四筆，九十一年度所得約為一百萬元；而被告名下
          則有不動產十四筆、汽車二輛、投資二筆，九十一年度所得約八萬餘元等
          情，有稅務電子閘門財產所得調件明細表在卷可參；復斟酌原告乙○○老
          年（二十一年八月三日生）喪偶，頓失扶持，而原告丁○○、甲○○、許
          高阿香、丙○○雖已成年，惟失怙之情，無可替代，及兩造之教育程度、
          職業、身分、地位、經濟能力等情，本院認原告乙○○所得請求之精神慰
          撫金，以八十萬元為適當，而原告丁○○、甲○○、戊○○○、丙○○則
          各以六十萬元為適當，超過此金額範圍以外請求，即難認為正當。
    （四）綜右所述，原告乙○○所得主張由被告賠償者為精神慰撫金八十萬元，原
          告甲○○、戊○○○、丙○○所得主張被告賠償者各為精神慰撫金六十萬
          元，而原告丁○○所得主張被告賠償者為喪葬費及精神慰撫金共八十七萬
          八千六百六十五元。惟被害人於損害之發生既應負十分之七之過失責任，
          依民法第二百十七條之規定，被告所負損害賠償金額應依此比例減輕為應
          給付原告乙○○二十四萬、原告甲○○十八萬元、戊○○○十八萬元、高
          進居十八萬元、丁○○二十六萬三千六百元（元以下四捨五入）；逾此部
          分之請求即非有理由，要難准許。
七、又原告另主張原告甲○○及丙○○係從事土木營建工作，每日工資二千元，原告
    丁○○係從事金融業，每日工資一千六百元，共同為處理其母即被害人高林枴之
    後事及奔喪，前後共有三十六天未能正常上班（喪葬期間十二天，事後一年內每
    月二次之祭拜），依民法第二百十六條規定，原告甲○○及丙○○分別請求七萬
    二千元之工作損失，而原告丁○○請求五萬七千六百元之工作損失云云。然按關
    於侵權行為賠償損害之請求權，以受有實際損害為成立要件，若絕無損害即無賠
    償之可言（最高法院十九年上字第三六三號判例參照）；且按損害賠償之債，以
    有損害之發生及有責任原因之事實，並二者之間，有相當因果關係為成立要件，
    故原告所主張損害賠償之債，如不合於此項成立要件者，即難謂有損害賠償請求
    權存在，又損害賠償，除法律另有規定或契約另有訂定外，應以填補債權人所受
    損害及所失利益為限，民法第二百十六條第一項定有明文；所謂「所受損害」，
    即現存財產因損害事實之發生而被減少；「所失利益」，即新財產之取得，因損
    害事實之發生而受妨害。查原告甲○○、丙○○、丁○○雖主張其因辦理被害人
    高林枴之喪事而受有工作損害，惟此為被告所否認，而原告甲○○、丙○○亦未
    能提出其每日薪資之證明，且本院依職權查詢其財產資料亦無所得申報資料，而
    原告丁○○雖提出其薪資所得帳號存摺為憑，然觀諸該存摺之記載，原告丁○○
    於九十一年十一月、十二月之薪資所得並無何大差異；況原告甲○○及丙○○、
    丁○○亦未能證明其為處理被害人高林枴之喪事未能工作之日數，自尚難認原告
    受有此部分之之損害，是原告此部分之主張，自無足憑採。
八、第按被保險汽車發生汽車交通事故，受益人得在本法規定之保險金額內，直接向
    保險人請求保險金；保險人依本法規定給付之保險金，視為加害人或被保險人損
    害賠償金額之一部分，加害人或被保險人受賠償請求時，得扣除之。強制汽車責
    任保險法第二十八條及第三十條分別定有明文。查本件原告已依強制汽車責任保
    險法之規定向強制汽車責任保險之保險人領取保險金一百四十萬元（由原告各受
    領二十八萬元）之事實，為原告陳明在卷，自係屬實，揆諸前開說明，被告自得
    將原告所受領之上開保險金，視為應給付賠償額之一部分予以扣除。惟本件原告
    所得請求之前開損害賠償，扣除已受領保險金額後，原告已不得再請求被告負損
    害賠償責任。
九、綜上所述，原告主張依據侵權行為之法律關係，請求被告負賠償責任，於法本屬
    有據，惟被害人高林枴於本件車禍之發生既與有過失（負十分之七之過失責任）
    ，而原告又已依強制汽車責任保險法之規定向強制汽車責任保險之保險人各領取
    保險金二十八萬元，則該保險金自應視為被告損害賠償金額之一部分予以扣除，
    經扣除該保險金後，原告已無得請求之損害賠償金額，從而，原告之請求均無理
    由，應予駁回。而原告既受敗訴判決，其假執行之聲請即失所依據，應併予駁回
    。
十、據上論結，本件原告之訴為無理由，依民事訴訟法第七十八條，判決如主文。
中　　　華　　　民　　　國　　九十三　　年　　　九　　　月　　　九　　　日
                                臺灣臺南地方法院民事第三庭
~B法　　　官　洪碧雀
右為正本係照原本作成
如對本判決上訴，須於判決送達後廿日內向本院提出上訴狀
中　　　華　　　民　　　國　　九十三　　年　　　九　　　月　　　九　　　日
~B法院書記官　陳姿利
